臺灣高等法院民事判決　九十一年度上更(四)字第一二七號
　　上　訴　人　戊　○○
　　　　　　　　丁　○○
　　　　　　　　甲○○○
　　　　　　　　乙　○○
　　　　　　　　己　○○
　　被 上訴 人　丙　　○
右當事人間請求履行契約事件，上訴人對於中華民國八十三年七月二十六日臺灣臺北
地方法院八十三年度訴字第一○二一號第一審判決提起上訴，經最高法院第四次發回
，本院判決如左：
    主　　　文
原判決關於駁回上訴人後開第二項之訴部分暨該部分假執行之聲請與訴訟費用之裁判
均廢棄。
被上訴人應將坐落基隆市○○區○○段八三五地號土地上之建物地下一層如附圖所示
攤位，完成如附表(一)所示全部工程後，將攤位及土地權狀依附表(二)所示分別交付上訴
人。被上訴人並應給付上訴人如附表(四)所示之違約金，及自民國八十三年四月十三日
起至清償日止按年息百分之五計算之利息。
其餘上訴駁回。
第一、二審及發回前第三審訴訟費用由被上訴人負擔。
本判決第二項所命給付，於上訴人以新台幣陸拾伍萬元為被上訴人供擔保後得假執行
。但被上訴人以新台幣壹佰玖拾伍萬元為上訴人預供擔保得宣告免為假執行。
    事      實
甲、上訴人方面：
一、聲明：
  (一)原判決關於駁回上訴人後開第二項之訴及其假執行之聲請與訴訟費用裁判均廢棄
    。
  (二)被上訴人應將坐落基隆市○○區○○段八三五地號土地上之建物地下層如附圖所
　　示攤位，完成如附表(一)所示工程後，將其中攤位及土地所有權狀依附表(二)所示分
　　別交付上訴人，並應給付上訴人如附表(三)所示損害金及附表(四)所示違約金暨均自
　　民國（下同）八十三年四月十三日起至清償日止按年息百分之五計算之利息。
  (三)願供擔保，請准宣告假執行。
二、陳述：與歷審判決記載相同者予以引用外，補稱：
  (一)被上訴人之交付土地持分所有權狀與上訴人之交付第十五期款係屬對待給付之法
    律關係，因被上訴人於上訴人給付第十五期款之同時拒絕交付土地持分所有權狀
    ，上訴人因而主張同時履行抗辯，拒絕繳交第十五期款，並未違約。
  (二)上訴人應付之第十六期款應「於水電工程完成時繳付」，其所指之「水電工程」
    ，應係包括系爭攤位在內之水電設備而言。
  (三)被上訴人主張使用執照核准、水電工程完成、本件攤位已竣工得交屋云云，均與
    事實不符。且被上訴人並未提出系爭攤位之使用執照、水電工程、竣工等証明，
    足見被上訴人未依債之本旨提出給付，上訴人自得行使同時履行抗辯權，而拒絕
    給付價款。
  (四)被上訴人解除系爭買賣契約並不合法，且有違誠實信用原則。
  (五)上訴聲明第一、二項所述附表一所示各項工程均係依被上訴人製作之系爭買賣契
    約書所載建材設備轉載。
三、證據：援用歷審提出者。
乙、被上訴人方面：
一、聲明：
  (一)上訴駁回。
  (二)如受不利判決，願供擔保，請准宣告免為假執行。
二、陳述：與歷審判決記載相同者予以引用外，補稱：
  (一)系爭買賣契約第十二條雖訂為：使用執照核准時應將土地持分權狀交付買方。惟
    此係雙方另就土地持分權狀之交付時期所為之約定，與上訴人依約應繳納之價款
    並無任何對待給付關係。上訴人依約應分期繳納之買賣價款債務，與被上訴人應
    交付土地持分權狀之債務，雖係基於同一雙務契約而發生，但二者既非立於互為
    對待給付之關係，上訴人不能為同時履行之抗辯。
  (二)上訴人於被上訴人在八十二年五月二十五日以台北郵局九九支局第一○九三號至
    第一○九七號存證信函分別向其表示解除系爭買賣契約之意思表示前，從未對被
    上訴人行使其同時履行抗辯權，仍應負遲延責任。
  (三)被上訴人業已依上訴人等指示於六十八年十月三日以賣賣為原因將上訴人所訂購
  　攤位應分配之基地共有權應有部分移轉登記予上訴人取得。
  (四)系爭買賣契約第四條約定「第十六期款於水電工程完成時繳付」應指整棟大樓之
    水電工程完成時而言，並不包括系爭攤位之水電工程。被上訴人僅贈送「水電、
    通風設備」而已。
  (五)上訴人共訂八個攤位，而本件夜市攤位共有百餘，被上訴人縱然如上訴人之請求
    交給攤位，彼等事實上亦無法以區區八個攤位經營夜市，上訴人已無經濟利益。
    是上訴人行使權利所能取得之利益極小，被上訴人所受之損失極大。本件上訴人
    行使權利難謂無以損害他人為主要目的，非法所許。
  (六)被上訴人依法為解除契約之意思表示，並無不合。
　(七)附表(一)工程項目(一)之(3)廁所對面房間牆等究應在何處砌造並不明確；又工程項目
　　(二)之(1)地下室天花板：防水隔熱設施施作面積二六六○平方公尺，其所謂「防水
　　隔熱設施」云者，工程設施之內容究竟為何，所實用之材料又是如何，均未詳細
　　載明。再工程項目(八)之(5)裝設公共用電系統（含公用電錶、開關、管線等）；之
　　(6)裝設公共用水系統（含公用水錶、開關、管線等）依然只是籠統含混稱為「公
　　共用電系統」、「公共用水系統」，而就該部分系統工程內容如何，須用如何材
　　料依然未曾詳細載明，甚至於其括弧內之說明亦只標明「水電錶」、「開關」、
　　「管線」等字樣而已，並無具體之內容，更又綴一「等」字於後，是其請求之範
　　圍，尚不明確。
  (八)上訴人就所謂「違約金」之請求，並無具體明確說明其依據，依其前審所主張係
    謂根據系爭契約第三條約定而為請求，但被上訴人本件工程完工所費時間只有二
    百八十四工作天又半天而已，尚未逾雙方所訂系爭契約第三條所約定之四百工作
    天。足證被上訴人殊無違約情事，上訴人貿然求給付違約金，即非有據，不應准
    許。
三、證據：援用歷審提出者。
    理      由
一、本件上訴人主張：伊於民國（下同）六十八年六月間，分別向被上訴人購買其所
    興建坐落基隆市中正區○○○段砂子園小段八八號（重測後為中正區○○段八三
    五號）土地上建物，即門牌基隆市○○街六號地下層八斗子明志家園小吃夜市城
    預售屋如附圖所示攤位之永久使用權及其基地應有部分，均已依約繳付價金。詎
　　被上訴人自完成第十四期工程後即停止施工，迄今尚有如附表(一)所示部分工程未
　　完成。又被上訴人應於竣工後交付攤位與伊，而系爭攤位已於六十九年十月二十
　　七日竣工，並取得使用執照，經伊催告，迄仍未交付，伊因而每月受有每坪新臺
　　幣（下同）七百五十元相當於租金之損害金及違約金等情，求為命被上訴人將附
　　圖所示攤位完成如附表(一)所載工程後，再將系爭攤位及土地所有權狀依附表(二)所
　　示分別交付與伊，並給付伊如附表(三)所示損害金及如附表(四)所示違約金暨均加計
　　自起訴狀繕本送達之翌日即八十三年四月十三日起算法定遲延利息之判決。（其
　　中損害金之利息超過自七十三年十一月二十八日起至八十三年三月二十七日止部
　　分，已判決上訴人敗訴確定。另被上訴人反訴請求上訴人塗銷系爭攤位之基地所
　　有權應有部分移轉登記，並給付滯納金及各項費用部分，亦經第三審裁判被上訴
　　人敗訴確定。）
二、被上訴人則以：上訴人均未依兩造所訂買賣契約書之約定付款，上訴人乙○○僅
　　付至第十四期款，其餘上訴人僅付至第十五期款，而系爭攤位所在之建物地下層
　　早在六十九年七月三十日即已取得使用執照，並於同年十月二十七日經核准變更
　　用途供作店舖使用。伊先於七十年十月二十三日定五日期限催告上訴人繳清未繳
　　期款及辦理交屋，均未獲置理後，乃於八十二年五月二十五日解除買賣契約，上
　　訴人自不得為請求等語，資為抗辯。
三、上訴人主張：上訴人於六十八年六月間分別向被上訴人購買其所興建坐落基隆市
    中正區○○○段砂子園小段八八號（重測後為同區○○段八三五號）土地上建物
    ，即基隆市○○街六號地下層八斗子明志家園小吃夜市城預售屋如附圖所示之系
    爭攤位，買賣價金乙○○已繳交價金至第十四期，戊○○、丁○○、甲○○○、
    己○○則繳交至第十五期等情，業據提出買賣契約五件為證（見原審卷外放證物
    ），且為被上訴人所不爭，應堪信為真實。
四、上訴人復主張：被上訴人自完成第十四期工程後即停止施工，迄今尚有附表(一)所
　　示部分工程尚未完工等情，為被上訴人所否認，並以上開建築物於六十九年七月
　　三十日已取得使用執照，地下層之用途申請變更為店舖使用，亦於同年十月二十
　　七日經基隆市政府工務局核准，伊於七十年十月二十三日催告上訴人於五日內繳
　　清餘款並辦理交屋，再於八十二年五月二十五日以上訴人未於催告期限內繳款為
　　由而解除買賣契約等語，資為抗辯。上訴人則以：被上訴人未依約定於使用執照
　　核准時，將土地持分權狀交付，又被上訴人未將系爭攤位之水電設備完成，伊自
　　得行使同時履行抗辯權而拒絕支付第十五期、第十六期價款等語為抗辯。是本件
　　首應審究者為：上訴人於被上訴人請求其給付第十五期、第十六期價款時，能否
　　為同時履行之抗辯？
五、按解釋當事人之契約，應綜觀契約全文，於文義上及論理上詳為推求，不得斷章
　　取義拘泥於字面，亦不得妄加臆測，致失當時立約之真意。查本件為雙務契約，
　　上訴人向被上訴人買受系爭攤位及其基地，上訴人負有支付價金與被上訴人，被
　　上訴人則負有交付房地與上訴人並使取得產權之義務。核閱系爭買賣契約書第四
    條約定：「第十五期價款於使用執照核准時繳付」，第十二條約定「使用執照核
    准時應將土地持分權狀交付」，有系爭買賣契約書在卷可憑（見原審卷外放證物
    及本審卷第一０五、一０八頁），依上開條文內容觀之，既明定於使用執照核准
    時互負交付該期價金與土地權狀之義務，則被上訴人之交付土地持分權狀義務與
    上訴人之給付第十五期價款義務，顯有對待給付之關係，被上訴人抗辯：交付土
    地持分權狀與給付第十五期價款無對待給付關係云云，自不足採。次查上訴人曾
    於七十年九月二十六日以基隆郵局第四七三號存證信函致被上訴人催告「系爭工
    程開工已兩年多，預定工作天僅四百天，已逾交屋期一年多，何時能完工交屋？
    」有卷附存證信函在卷可稽（見原審卷外放證物），嗣被上訴人始於同年十月二
    十三日以存證信函限期五日催繳期款，並表示同時辦理交屋云云，亦有卷附存證
    信函可證（見原審卷第二三頁），依上所述，足見上訴人業已對被上訴人遲延完
    工提出異議，並為同時履行之抗辯，茲被上訴人迄未交付該權狀，為其所不爭執
    ，則上訴人執以主張同時履行抗辯，並拒絕給付該第十五期款，自屬有據。被上
    訴人抗辯：上訴人於其行使解除契約前並未行使同時履行抗辯云云，亦非可採。
六、查預售屋之買賣，買受人當以所買受之標的完成為主要目的。核閱系爭契約書第
　　二條約定「訂購之攤位內容包括攤位之用電、水管等設備」（見本審卷第一０三
　　頁），契約書末建材設備欄復加註「領取使用執照後特別贈送水電、通風設備」
　　，足見系爭攤位之水電設備包括於上訴人購買之標的範圍內，則第十六期款約定
　　「於水電工程完成時繳付」，該水電工程自應包括上訴人購買之系爭攤位水電設
　　備在內。上訴人所稱：伊等應付之第十六期款應於水電工程完成時繳付，所指之
　　水電工程係包括系爭攤位之水電設備，即屬有據。被上訴人抗辯：水電工程完成
　　係指整棟大樓之水電工程完成，而非指系爭攤位之水電設備完成云云，即不足取
　　。從而，上訴人主張：被上訴人就系爭攤位之用電、水管等有關水龍頭及水電分
    錶等設備，迄今尚未完工等情，為被上訴人所不爭。則上訴人主張伊等依系爭賣
    賣契約書第四條之約定即無給付第十六期款之義務云云，自屬有據。被上訴人辯
    稱：系爭建物即基隆市○○街六號地下層係於六十九年十月二十二日經台灣電力
    公司基隆區營業處裝表供電，而於六十九年九月二十五日供水，有台灣電力公司
    基隆區營業處八十三年八月十一日基業字第八三０八－０一五號函及台灣省自來
    水股份有限公司第一區管理處、八十三年八月十一日八三台水一服字第六一二三
    號函在卷可按（見原審卷第九八頁－一○○頁），上開大樓建物之水電工程既已
    完工，系爭攤位之水電縱未完工，系爭買賣契約書第十六期款仍應於六十九年十
    月二十二日付款。亦即依系爭買賣契約書之約定，上訴人應於六十九年十月二十
    七日給付第十五期款，於六十九年十月二十二日給付第十六期款，伊於七十年十
    月二十三日催告上訴人繳款，上訴人未繳款，自為給付遲延云云，要非可取。況
    查本件上訴人分別向被上訴人買受系爭攤位，其各自之總價金係在二十三萬五千
    元至三十萬零五千元之間，而上訴人乙○○已繳付至第十四期款，其餘上訴人均
    已繳至第十五期，縱認其欠繳兩期或僅欠繳一期買賣價金，其欠繳金額最低者為
    一萬七千元（除上訴人乙○○外之其餘上訴人）、最高者亦不過為四萬元（上訴
    人乙○○），約為總價金之六分之一至八分之一許（如扣除交屋期款則更少），
    換言之，上訴人已繳付大多數之買賣價金，僅少數期款未繳。被上訴人雖係於七
    十年十月間，致函予上訴人謂系爭攤位已完工可交屋，並催告上訴人限五日內繳
    納第十五期及第十六期價款，並辦理交屋等語。然查系爭攤位迄上訴人起訴時為
    止，其牆壁、屋頂均未粉刷，公共設施亦有多處尚未完工，各攤位之水電亦未完
    工，且有漏水之情形，亦經本院前審至現場勘驗屬實，有勘驗筆錄在卷可稽（見
    本院上字卷第一○五－一○七頁），且有上訴人提出之現場照片六張在卷足按（
    見同卷第一四七－一四九頁）；足見系爭攤位迄今尚未全部完工。被上訴人謂已
    完工云云，並不可採。則被上訴人先於七十年十月間催告上訴人交付所欠未逾四
    萬元之價金，嗣於經過長達十一年之八十二年五月間，始為解除系爭買賣契約之
    意思表示，其解除契約顯失公平而違誠信。被上訴人抗辯：其解除契約於法有據
    ，自生效力云云，即非正當。
七、次查，系爭攤位迄上訴人起訴時為止，其牆壁、屋頂均未粉刷，公共設施亦有多
    處尚未完工，且有漏水之情形，尚未全部完工，又迄未交付系爭攤位及基地持分
    之所有權狀予被上訴人，已如前述。則被上訴人其既未依債之本旨提出給付，即
    遽予催告上訴人給付第十五期款、第十六期款，自不生催告之效力，被上訴人主
    張：系爭買賣契約業已解除云云，尚非可採。從而，上訴人依買賣契約書之約定
    ，請求被上訴人完成如附表(一)所示之工程並交付系爭攤位及基地持分所有權狀，
    自屬有據，應予准許。被上訴人主張給付內容不明確云云，亦非可採。
八、上訴人另主張被上訴人如能如期竣工並交付系爭攤位，伊本得用以出租以收取租
    金，茲因被上訴人遲延交付，致伊受有相當於租金之損害。並以同一建物地下室
    之攤位為例，其面積約為二十四坪，目前每月租金為一萬八千元，平均每坪之租
    金為七百五十元，伊所購之攤位既與之相鄰近，其租金標準亦應相同，被上訴人
　　即應賠償伊未能如期交付攤位之相當於租金之如附表(三)所示之損害金，又被上訴
　　人既遲延完工，即應依系爭買賣契約第三條約定給付伊如附表(四)所示之違約金暨
　　加計法定遲延利息云云，惟按違約金有懲罰性質之違約金及賠償總額性質之違約
　　金。違約金如屬懲罰性質者，債務人不履行債務時，債權人除得請求債務人給付
　　此違約金外，尚得請求履行或不履行之損害賠償，違約金如屬賠償總額性質者，
　　則此違約金視為不履行而生損害之賠償總額，債務人不履行債務時，債權人僅得
　　請求債務人給付此違約金，不得更行請求賠償損害，此觀民法第二百五十二條之
　　規定自明。此二種違約金之法律上之效力不同。經查：系爭買賣契約書第三條所
　　約定之違約金係稱：倘有逾期，每逾一個月按甲方實付價款之千分之二計算，作
　　為違約金給予甲方云云，並非約定一次給付若干違約金，是其法律上性質為損害
　　賠償額之約定甚明。是上訴人於本件祇得請求違約金，而不得請求損害賠償。本
　　件被上訴人違約在先，已如前述。依上說明，上訴人請求被上訴人給付如附表(四)
　　所示之違約金，自屬有據，應予准許。至上訴人請求被上訴人給付如附表(三)所示
　　之損害金，即非有據，不應准許。其假執行之聲請亦已失所依據，應併予駁回。
九、綜上，上訴人本於買賣之法律關係請求被上訴人完成如附表(一)所示之工程，並交
　　付系爭攤位及基地應有部分之所有權狀，及請求被上訴人依約給付如附表(四)所示
　　之違約金暨自起訴狀繕本送達翌日即八十三年四月十三日起加計法定遲延利息，
　　即屬正當，應予准許。原審就上開應准許部分為上訴人敗訴之判決，尚有違誤，
　　上訴意旨指摘原判決此部分不當，求予廢棄改判，為有理由，應由本院將該部分
　　廢棄，改判如主文第二項所示，並依兩造聲請各酌定相當擔保金額，為准免假執
　　行之宣告。至上開不應准許部分，原審為上訴人敗訴之判決並駁回其假執行之聲
　　請，理由雖有不同，但結論相同，仍應維持。上訴意旨指摘原判決此部分不當，
　　求予廢棄改判，為無理由，應予駁回。
十、本件事證已臻明確，兩造其餘攻擊防禦方法及舉證，與本件判決結果已不生任何
　　影響，不另贅論，附此敘明。
十一、據上論結，本件上訴為一部有理由、一部無理由，爰判決如主文。
中      華       民         國  九  十  一  年     十     月     一     日
                        臺灣高等法院民事第十庭
                                        審判長法  官   林  敬  修
                                              法  官   藍  文  祥
                                              法  官   劉  勝  吉
右正本係照原本作成。
如不服本判決，應於收受送達後二十日內向本院提出上訴書狀，其未表明上訴理由者
，應於提出上訴後二十日內向本院補提理由書狀（均須按他造當事人之人數附繕本）
上訴時應提出委任律師或具有律師資格之人之委任狀；委任有律師資格者，另應附具
律師及格證書及釋明委任人與受任人有民事訴訟法第四百六十六條之一第一項但書或
第二項（詳附註）所定關係之釋明文書影本。
中　　　華　　　民　　　國　　九十一　　年　　　十　　　月　　　二　　　日
　　　　　　　　　　      　　　　　　　　　　書記官   李  翠  齡
附註：
民事訴訟法第四百六十六條之一（第一項、第二項）：
對於第二審判決上訴，上訴人應委任律師為訴訟代理人。但上訴人或其法定代理人具
有律師資格者，不在此限。
上訴人之配偶、三親等內之血親、二親等內之姻親，或上訴人為法人、中央或地方機
關時，其所屬專任人員具有律師資格並經法院認為適當者，亦得為第三審訴訟代理人
。
